【裁判字號】    90,判,197
【裁判日期】    900208
【裁判案由】    公平交易法
【裁判全文】
最  高  行  政  法  院  判  決                      九十年度判字第一九七號
    原      告  富陽建設股份有限公司
    代  表  人  甲○○
    訴訟代理人  黃徹文  律師
    被      告  行政院公平交易委員會
    代  表  人  黃宗樂
右當事人間因公平交易法事件，原告對行政院中華民國八十八年二月十一日台八十八
訴第○六三二五號再訴願決定，提起行政訴訟。本院判決如左︰
    主  文
原告之訴駁回。
訴訟費用由原告負擔。
    事  實
緣原告被檢舉於其興建之「文化大人國—萬壽大樓」建物銷售廣告上，刊載「客廳挑
高四米五，樓中有樓．．．」文字及樓中樓實品照片，有涉不實廣告之嫌，案經被告
調查結果，認原告於前開廣告上，對夾層設計有虛偽不實及引人錯誤之表示或表徵，
違反行為時公平交易法第二十一條第一項之規定，乃依同法第四十一條前段規定，於
八十七年二月六日以（八七）公處字第○四七號處分書，命原告自被告處分書送達之
次日起，立即停止前項虛偽不實及引人錯誤之表示或表徵。原告不服，循序提起訴願
、再訴願，均遭決定駁回，遂提起行政訴訟，茲摘兩造訴辯意旨如次：
甲、原告起訴意旨略以：
一、被告之所以認為原告之系爭廣告等有表現夾層，實際上其僅係觀察系爭廣告等所
    表現上層立體裝修（亦稱隔層裝修）之外形，有類夾層，然卻不實質調查探究系
    爭上層立體裝修之具體施作圖說、材料、構造及施作方式上，與夾層係有本質上
    之重大差異，被告遽依內政部八十四年四月十四日台 (八四）內營字第八四七八
    九一七號函所謂「夾層並不因使用材質而有不同」等語，而將系爭廣告上之立體
    裝修參考圖片逕認為係夾層圖片。
二、被告適用尚未對人民發布而不符合程序上之生效要件之內政部上開函令，遽對原
    告為處分，實難認係合法之行政處分、訴願及再訴願決定，蓋以凡涉及人民權利
    義務之事項，應依中央法規標準法第七條之規定予以發布，始得生效而拘束人民
    ，不論其為法規命令或解釋函令，如此才符合使人民能知法後而能守法之法律正
    當程序之原則。前開內政部函令根本從未對外向民眾公布，被告適用上開並未對
    民眾發生效力之內政部函令，對原告為處分，則被告之上開處分已是違法。
三、上開內政部函所謂夾層並不因使用材質有無不同云云，亦非正確。蓋依建築技術
    規則建築設計施工編第一條第十五款有關夾層之定義：「夾於樓地板與天花板間
    之樓層，同一樓層內夾層面積之和，超過該層樓地板面積三分之一或一百平方公
    尺者，視為另一樓層」。考其用意，主要係作為樓層計算之認定標準，為建築執
    照核可後併同主要樓層施工，應與建物同其結構且具永久性者方足稱之，為建築
    行為之一部份；至若非屬建物結構，則非屬建築樓層，故在本質上係屬結構體外
    之上層立體裝修，既非屬樓層之一，乃亦非屬建築技術規則所定係屬樓層結構之
    夾層。就此再參照最高法院就「夾層屋」爭議之認定，於其最近之判決所認：「
    卷附室內設計平面建議圖所示『夾層』，係在被上訴人所購系爭房屋之空間內隔
    設而成，似屬設計容積內之應用，並非在設計容積外增建。」又認就「非建築法
    第九條第四款所列建物主要結構之一過半之修理或變更，尚非變更使用，無須依
    建築法第七十三條申領變更使用執照。系爭夾層既非結構體之一部，又無變更達
    主要結構之過半，並非違建」一事，事實審法院應詳細予以審究，而不得遽認該
    增設之「夾層」為違建，而為不利出賣人之判決（參見最高法院八十七年度台上
    字第二一七五號民事判決）。由此亦可知就系爭廣告等所表現之室內上層裝修，
    既非以結構體之材料施作，則認為係屬容積空間內之裝修工程，而非容積空間外
    之增建夾層，更非一定係屬違建，乃不論在實務上或在法令規範上，皆確有實據
    。被告未實質調查系爭廣告等所表現上層立體裝修之具體施作圖說、材料、構造
    及施作方式等，是否與夾層相同，即遽認系爭廣告等有表現夾層，乃於法亦有違
    誤。
四、綜上所述，本件原處分及一再訴願決定，均有違誤，請撤銷原處分及一再訴願決
    定等語。
乙、被告答辯意旨略以：
一、按「事業不得在商品或其廣告上，或以其他使公眾得知之方法，對於商品之價格
    、數量、品質、內容、製造方法、製造日期、有效期限、使用方法、用途、原產
    地、製造者、製造地、加工者、加工地等，為虛偽不實或引人錯誤之表示或表徵
    。」為行為時公平交易法第二十一條第一項所明定；又同法第四十一條前段規定
    ：「公平交易委員會對於違反本法規定之事業，得限期命其停止或改正其行為」
    ；故事業於廣告上，對於商品之內容、用途等為虛偽不實或引人錯誤之表示或表
    徵，即違反上揭規定。次按預售屋之交易特性，消費者與建商進行交易時，尚無
    成屋可供其實地參觀，消費者幾乎依憑廣告來認識其所購建物之環境、外觀、坪
    數、隔局、配置、建材設備等，故建商所為之預售屋廣告，若有虛偽不實或引人
    錯誤情事，除將導致購屋者產生錯誤之認知及購屋之決定外，參照公平交易法立
    法目的總說明五之（四）關於禁止「虛偽不實或引人錯誤之表示或表徵」不公平
    競爭行為之目的，係以「事業於公平競爭之基礎上，始能促進資源合理分配及提
    高事業經營效率，並間接嘉惠消費者」，建商所為預售屋之廣告如有不實，對於
    同時同區域依法從事銷售行為之同業競爭亦造成不公平競爭，故有依法規範之必
    要。
二、本件原告於八十四年間銷售「文化大人國—萬壽大樓」預售屋建案銷售廣告上載
    有「客廳挑高四米五，樓中有樓．．．」，其下附以施作夾層設計之實屋照片，
    綜觀該廣告所呈現之效果及交易相對人客觀上閱讀該廣告所產生印象，原告顯係
    以系爭房屋樓高四米五為訴求，其在廣告上附有夾層屋設計之照片，使該廣告在
    整體上使消費者誤導以為可以合法加蓋夾層。惟查系爭建物建照工程原卷圖說並
    無夾層設計，承購戶於建商取得使用執照或交屋後，進行二次施工加蓋夾層，即
    可能因違反建築法規定，而遭受罰鍰、勒令停工或強制拆除之處分。本案原告明
    知系爭建物未獲興建夾層之許可，卻於廣告上隱匿此一影響消費者權益之重要事
    項，使消費者誤認室內夾層係獲准施造之合法使用空間，進而誤認可以以較低價
    格購買使用較多坪數，而做出錯誤之交易決定；復參照卷附系爭建物之樣品屋照
    片，與一般夾層屋設計並無二致，實難認該設計僅屬裝潢之室內立體裝修而非夾
    層。揆諸首揭法條，被告依行為時公平交易法第四十一條前段規定命原告自該處
    分書送達之次日起，應立即停止前項虛偽不實及引人錯誤之表示或表徵，並無違
    誤。
三、原告主張被告引用內政部營建署八十四年四月十四日台（八四）內營字第八四七
    八九一七號函關於夾層適法性疑義之解釋所為之行政處分難謂合法處分乙節，查
    內政部營建署前開函示，係函復被告關於夾層適法性疑義，其表示：「夾層夾於
    建築樓層間，涉及建築物高度、總樓地板面積及總載重等，其適用建築法等規定
    ，並不因其使用材質而有不同。」乃主管機關對建築技術規則建築技術施工編第
    一條有關夾層定義所為之函釋，且內政部迄今亦尚未變更前開有關夾層屋適法性
    之見解。另原告引用最高法院八十七年度台上字第二一七五號民事判決所認夾層
    非結構體之一部，又無變更達主要結構之過半，並非違建乙節，按民事判決係法
    院適用私法法規處理私法上之權利義務之法律關係，而行政罰則為行政機關依據
    行政法規對違反行政法上義務者之處罰，二者適用法規不同，且上開判決係就請
    求返還買賣價金事件所為之判斷，自不得援引不同法律關係之民事判決遽認系爭
    處分違誤，原告此項主張應不足採。
四、本件原告之訴為無理由，請駁回原告之訴等語。
    理  由
一、按「事業不得在商品或其廣告上，或以其他使公眾得知之方法，對於商品之價格
    、數量、品質、內容、製造方法、製造日期、有效期限、使用方法、用途、原產
    地、製造者、製造地、加工者、加工地等，為虛偽不實或引人錯誤之表示或表徵
    。」為行為時公平交易法第二十一條第一項所規定。又違反公平交易法規定之事
    業，公平交易委員會得限期命其停止或改正其行為，復為同法第四十一條前段所
    規定。
二、本件被告以原告於其「文化大人國—萬壽大樓」建案之銷售廣告，內容載有「客
    廳挑高四米五，樓中有樓．．．」佐以夾層設計之實屋照片，其整體效果，自易
    使人誤認可合法擁有夾層空間。系爭建物並未申請夾層設計，承購戶如於建商取
    得使用執照或交屋後，進行二次施工加蓋室內違章之夾層，即可能因違反建築法
    之規定，而遭受罰鍰及勒令停工或強制拆除之不利處分。原告明知其未獲興建夾
    層之許可，又於廣告上隱匿此影響消費者權益之重要事項，使消費者誤認室內夾
    層係獲准施造之合法使用空間，進而誤認可以較低之價格，購買較多坪數，有違
    行為時公平交易法第二十一條第一項規定，乃依同法第四十一條前段規定，命其
    停止該項虛偽不實及引人錯誤之表示或表徵。原告不服，循序提起本件行政訴訟
    ，以如事實欄所示各節據為爭執。經查：
（一）本件被告以原告於其「文化大人國—萬壽大樓」建案之銷售廣告，內容載有「
      客廳挑高四米五，樓中有樓．．．」佐以夾層設計之實屋照片等情，為訴辯兩
      方所不爭，且有前開廣告及照片附於原處分卷可憑。
（二）按一般消費者對廣告之認知，大皆為廣告中對商品內容所為之表示或表徵當與
      事實相符，且可合理期待其為合法。又預售屋交易時，因尚無成屋，購屋者幾
      乎完全依售屋廣告來認識其所購建物之環境、設施、外觀、坪數、隔局、配置
      、建材設備等條件，並作為決定交易與否之依據。因此，事業於建物銷售廣告
      上提供所售建物之相關資訊，以爭取交易相對人與其交易時，當負較高之注意
      義務妥為規劃，確保廣告之真實，以避免購屋者因其虛偽不實或引人錯誤之廣
      告內容，產生錯誤之認知與決定。本件原告於其銷售「文化大人國—萬壽大樓
      」建物廣告上標明「客廳挑高四米五，樓中有樓．．．」等文字，另佐以夾層
      設計之實屋照片，以凸顯其夾層使用空間，並未有說明此僅係建議性之室內裝
      潢之文字，已足使購屋者誤認其可以興建夾層，且可以較低價格購買較多使用
      坪數之房屋，自難認僅屬裝潢之室內立體裝修。再觀之原告之實屋照片所示，
      其上層部分係充作臥室、品茗室或閱讀場所，遠非一般之立體裝修可比，顯係
      告知購屋者，系爭房屋確可興建夾層屋，原告謂系爭上層立體裝修之施作材料
      、構造及方式，與夾層係有本質上之重大差異云云，自非可取。
（三）依原處分卷所附本件房屋之建造執照、使用執照及設計平面圖觀之，本件房屋
      並無夾層之設置，此並為原告所不爭。而依建築法第二十五條第一項、第三十
      條及第三十九條之規定，建築物如需興建夾層，必須於申請建造執照時，即提
      出申請，並經審查許可，否則應依法申請辦理變更設計，至交屋後已取得使用
      執照之房屋，係屬已竣工之建築物，若購屋者欲興建夾層進行二次施工，為原
      建築物增加面積之增建行為，應依法請領建造執照，始有合法擁有、使用夾層
      空間之可能。倘購屋者未依法請領建造執照即行二次施工興建夾層，則違反建
      築法第二十五條規定，依同法第八十六條規定，將遭受罰鍰及勒令停工或強制
      拆除之處分。而原告明知「文化大人國—萬壽大樓」建築物申請建照時未設計
      夾層，承購戶於取得使用執照或交屋後，進行二次施工加蓋夾層，即可能因違
      反建築法規定，而遭受罰鍰、勒令停工或強制拆除之處分，就此一影響購屋者
      權益之重要事項，未為正確之說明，使消費者誤認室內夾層係獲准施造之合法
      使用空間，進而誤認可以較低價格購買較多坪數，交屋時或交屋後逕行二次施
      工即可合法取得夾層使用空間，核其行為，已違反行為時公平交易法第二十一
      條第一項規定，從而被告限期命原告停止其行為，揆諸首揭規定，核無違誤。
（四）原告又主張最高法院八十七年度台上字第二一七五號民事判決意旨：「卷附室
      內設計平面建議圖所示『夾層』，係在被上訴人所購系爭房屋之空間內隔設而
      成，似屬設計容積內之應用，並非在設計容積外增建。」「非建築法第九條第
      四款所列建物主要結構之一過半之修理或變更，尚非變更使用，無須依建築法
      第七十三條申領變更使用執照。系爭夾層既非結構體之一部，又無變更達主要
      結構之過半，並非違建（係上訴人於原審抗辯）」，指示事實審法院應詳細予
      以審究，而不得遽認該增設之「夾層」為違建，而為不利出賣人之判決等語，
      其係指示其下級審法院應行調查之事項，且該事件之事業抗辯伊預售房屋時展
      示之實品屋僅係提供參考，兩造契約並無夾層之特別約定，何況系爭房屋樓高
      「三米六」，能否裝設夾層純屬室內裝潢設計問題，系爭房屋並無購屋者所指
      之瑕疵等語，與本案廣告所示之夾層，係以「客廳挑高四米五，樓中有樓．．
      ．」等文字，另佐以夾層設計之實屋照片，凸顯其夾層使用空間，並未有說明
      此僅係建議性之室內裝潢之文字，案情顯然有別，自不得比附援引。況民事判
      決係法院適用私法法規處理私法上之權利義務關係，而行政罰則為行政機關依
      據行政法規對違反行政法上義務者之處罰，二者適用法規不同，且上開判決係
      就請求返還買賣價金事件所為之判斷，自不得作為本件之論據。
（五）被告係就原告於八十四年間所為之系爭廣告予以審酌，認有違反行為時公平交
      易法第二十一條第一項規定，依同法第四十一條規定，予以處分，並非依據內
      政部（八四）內營字第八四七八九一七號函予以處分，前開內政部函之效力如
      何，均對本件原處分不生影響。原告爭執前開內政部函之效力，而主張免責，
      自非有理。
三、綜上所述，被告所為原處分洵無違誤，一再訴願決定，遞予維持，俱無不合，原
    告起訴意旨，難謂有理，應予駁回。
據上論結，本件原告之訴為無理由，爰依行政訴訟法施行法第二條，行政訴訟法第九
十八條第三項前段，判決如主文。
中    華    民    國     九十        年      二      月       八        日
                    最 高 行 政 法 院  第 四 庭
                                審 判 長 法  官      葉  振  權
                                         法  官      趙  永  康
                                         法  官      吳  錦  龍
                                         法  官      劉  鑫  楨
                                         法  官      吳  明  鴻
右  正  本  證  明  與  原  本  無  異
                                         法院書記官  阮  桂  芬
中    華    民    國     九十        年      二      月       九        日


司法院資訊處製作；財團法人民間司法改革基金會備份。
